【裁判字號】    94,訴,600
【裁判日期】    950317
【裁判案由】    商標註冊
【裁判全文】
臺北高等行政法院判決
                                     94年度訴字第00600號
                              .
原      告  美商‧美容醫學研究發展中心（COSMOCEUTICAL RE
            SEARCH CE.
代  表  人  甲○○○○○○○○.
訴訟代理人  乙○○
被      告  經濟部智慧財產局
代  表  人  蔡練生（局長）住同上
訴訟代理人  丁○○
            丙○○
上列當事人間因商標註冊事件，原告不服經濟部中華民國93年12
月27日經訴字第09306233580號訴願決定，提起行政訴訟。本院
判決如下：
    主  文
訴願決定及原處分均撤銷。
被告應遵照本判決之法律見解對於原告民國91年7 月29日商標註
冊申請案作成決定。
原告其餘之訴駁回。
訴訟費用由被告負擔二分之一，餘由原告負擔。
    事  實
壹、事實概要：
    原告美商‧美容醫學研究發展中心前於民國（下同）91年7
    月29日以「Clear Dermis」商標（下稱系爭商標，如附圖一
    ），指定使用於商標法施行細則第49條所定商品及服務分類
    表第3 類之化粧品、髮油、面霜、香水、粉餅、護手膏、防
    曬油、眉筆、香皂、洗髮精等商品，向被告經濟部智慧財產
    局申請註冊，經被告審查，認系爭商標近似於申請在先之註
    冊第0000000 號「CLEAR DERMIS柯湄姿」商標（下稱據以核
    駁商標，如附圖二），有致相關消費者混淆誤認之虞，應不
    准註冊。以93年6 月14日商標核駁第278451號審定書所為核
    駁之處分。原告不服，提起訴願，旋遭駁回，遂向本院提起
    行政訴訟。
貳、兩造聲明：
一、原告聲明求為判決：
(一)、訴願決定及原處分均撤銷，並命被告准予系爭商標申請註冊
    。
(二)、訴訟費用由被告負擔。
二、被告聲明求為判決：
(一)、駁回原告之訴。
(二)、訴訟費用由原告負擔。
參、兩造之爭點：
一、原告主張之理由：
    我國進口商凡吉達國際事業有限公司早在91年1 月20日即已
    將其所有之「Clear Dermis」商標商品引進臺灣，有進口報
    單影本為憑。又據以核駁商標專用權人與其有合作經銷合約
    ，原告已另案對據以核駁商標向被告提起評定。以下為原告
    就據以核駁商標另案提起評定之理由：
１、Trading Concept Inc.（簡稱T.C.I.）為Clear Dermis之總
    代理，有美國寄來之手提袋使用說明手冊、當地華人報紙廣
    告可稽，日期亦比91年4 月還早。
２、代理合約備忘錄，由秋淳鈿有限公司擬定，上有明確之記載
    證明T.C.I 公司有Clear Dermis的產品，而Clear Dermis的
    產品在美國即為原告之註冊商標。
３、91年5 月2 日的往來業務書信，信件明顯證明鄧光復是與
    Clear Dermis（原告）相關之作業人員。
４、在91年4 月Clear Dermis註冊之前，91年1 月份，本人即有
    進口報單。當時產品就交給秋淳鈿有限公司王和麟販售，而
    有業務往來，故早在註冊前，即知悉國外Clear Dermis的品
    牌。
５、秋淳鈿有限公司答辯理由提到Clear Dermis商標之排列、字
    母大小寫的不同，誠如所言：「以具有普通知識經驗之購買
    人，於購買時施以普通所有之注意，異時異地隔離通體觀察
    之，並不致有使消費者有混同誤認之虞，自難謂相同近似商
    標。」但該公司王和麟卻在臺中地方法院認為兩者相同。所
    以本人在臺灣地方法院93偵11050 號，因此成為被告，並扣
    押所有Clear Dermis產品，實在前後矛盾。
６、關於答辯文中解釋Clear Dermis之美國註冊商標。原告在
    2001年7 月即正式第1 次開始使用商標，2001年8 月即開始
    販賣，經查法規，美國是使用主義國家，臺灣是註冊主義國
    家，故原告之商標使用權早在秋淳鈿有限公司之先就已註冊
    。
７、答辯文中解釋最後第五，秋淳鈿有限公司明確承認：主動將
    申請商標之狀況報告原告。可見確實有業務往來，亦在文中
    承認有合約。綜合以上非常明顯，因與他人間具有契約、地
    緣、業務或其他關係，知悉他人商標存在，應有同法第37條
    第1 項第14款「不得註冊」之情形。
二、被告主張之理由：
(一)、本案存在之相關因素之審酌：
１、商標是否近似暨其近似之程度：經核商標近似之判斷得就二
    商標外觀、觀念及讀音為觀察，系爭商標圖樣上之「Clear
    Dermis」，與據以核駁商標相較，皆有相同之「CLEAR
    DERMIS」，且排列順序皆相同，以具有普通知識經驗之消費
    者，於購買時施以普通之注意，可能會有所混淆而誤認二商
    品來自同一來源或雖不相同但有關聯之來源，應屬構成近似
    之商標。
２、商品是否類似暨其類似之程度：系爭商標指定使用之「化粧
    品」等商品與據以核駁商標所指定之「化粧品」商品相較，
    二者皆為「化粧品」商品，其原料、用途、功能大致相當，
    且常來自相同之產製業者，如標示相同或近似之商標，依一
    般社會通念及市場交易情形，易使一般商品消費者誤認其為
    來自相同或雖不相同但有關聯之來源，則所指定使用之商品
    間應屬存在相當程度之類似關係。
３、商標識別性之強弱：原則上創意性之商標識別性最強，而以
    習見事物為內容之任意性商標及以商品相關暗示說明為內容
    之暗示性商標，其識別性即較弱。經查據以核駁商標係創意
    性商標，而識別性越強之商標，商品之消費者印象越深，他
    人稍有攀附，即可能引起購買人產生混淆誤認。
(二)、綜合判斷商標在圖樣近似及商品類似之程度、據以核駁商標
    之識別性等因素，系爭商標與據以核駁商標高度之近似程度
    及指定商品間高度之類似，以具有普通知識經驗之消費者，
    於購買時施以普通之注意，可能會有所混淆而誤認二商品來
    自同一來源或雖不相同但有關聯之來源，應足以有致相關消
    費者混淆誤之虞，又系爭商標之申請日期為92年2 月20日較
    據以核駁商標之申請日期91年9 月9 日為晚，自有商標法第
    23條第1 項第13款前段（相當於修正施行前商標法第36條）
    規定之適用。
(三)、至原告指出據以核駁商標之申請人與原告，具有契約及業務
    往來之關係，而知悉系爭商標之存在一節，經查原告已於93
    年7 月27日向被告申請評定，被告雖於94年3 月31日作成中
    台評字第H00000000 號評定成立決定書，惟據以核駁商標未
    經撤銷註冊前，仍有依商標法第23條第1 項第13款前段規定
    拘束原告申請商標註冊之效力。是被告依法核駁其註冊之申
    請，並無不合。
    理  由
一原告起訴意旨略謂：我國進口商凡吉達國際事業有限公司早在
  91年1 月20日即已將其所有之「Clear Dermis」商標商品引進
  台灣，有進口報單影本為憑。又據以核駁商標專用權人與其有
  合作經銷合約，原告已另案對據以核駁商標向原處分機關提起
  評定並已撤銷據以核駁商標確定在案，被告核駁本件申請案之
  理由已不存在，為此訴請如聲明所示等語。
二被告答辯意旨略謂：系爭商標與據以核駁商標高度之近似程度
  及指定商品間高度之類似，以具有普通知識經驗之消費者購買
  時施以普通之注意，可能會有所混淆而誤認二商品來自同一或
  雖不相同但有關聯之來源，應足致相關消費者混淆誤之虞，又
  前者申請日期較後者之申請日期為晚。至據以核駁商標之撤銷
  係在原處分之後，原處分並無違誤，求為判決駁回原告之訴云
  云。
三本件兩造對於事實概要欄所載之事實均不爭，對於系爭商標與
  據以核駁商標指定使用於同一或類似商品及據以核駁商標關於
  指定使用於「化粧品」商品之註冊業經原告申請評定後、被告
  撤銷確定等情亦不爭，並有訴願決定、原處分及商標評定處分
  書附於本院卷暨商標註冊申請書及商標註冊簿附於原處分卷可
  稽，堪認為真實。
四按商標法第23條第1 項第13款前段規定：「商標有下列情形之
  一者，不得註冊：一三、相同或近似於他人同一或類似商品或
  服務之註冊商標或申請在先之商標，有致相關消費者混淆誤認
  之虞者。」是本件之爭執，本在於系爭商標是否近似於他人同
  一或類似商品之註冊商標，有致相關消費者混淆誤認之虞？惟
  因據以核駁商標就其與系爭商標同一或類似商品之註冊業經廢
  止，故應先論究本件之裁判基準時點為何時？被告是否應就據
  以核駁商標廢止後之事實狀態予以考量而重為審定？
(一)按修正前商標法第35條第1 項前段規定：「申請商標註冊，應
  指定使用商標之商品類別及商品名稱，以申請書向商標主管機
  關為之。」第41條第1 項前段規定：「商標主管機關於申請註
  冊之商標，經審查後認為合法者，應以審定書送達申請人及其
  商標代理人，並公告於商標主管機關公報，自公告之日起滿3
  個月無人異議，或異議不成立確定後，始予註冊。」現行商標
  法第17條第1 項規定：「申請商標註冊，由申請人備具申請書
  ，載明商標、指定使用之商品或服務及其類別，向商標專責機
  關申請之。」第24條第1 項規定：「商標註冊申請案經審查認
  有前條第1 項或第59條第4 項規定不得註冊之情形者，應予核
  駁審定。」第25條第1 項規定：「商標註冊申請案經審查無前
  條第1 項規定之情形者，應予核准審定。」又按行政訴訟法第
  5 條第2 項規定：「人民因中央或地方機關對其依法申請之案
  件，予以駁回，認為其權利或法律上利益受違法損害者，經依
  訴願程序後，得向高等行政法院提起請求該機關應為行政處分
  或應為特定內容之行政處分之訴訟。」由以上規定可知，無論
  於現行商標法修正前後，關於商標註冊申請事件均係行政訴訟
  法第5 條第2 項所稱之依法申請事件，人民對於商標專責機關
  所為核駁審定有所不服，經依法提起訴願仍未獲救濟時，其向
  高等行政法院提起請求商標專責機關應為行政處分或應為特定
  內容之行政處分之訴訟，即為行政訴訟法第5 條第2 項所稱之
  課予義務訴訟。
(二)承上所述，對於課予義務訴訟事件，行政法院必須於判決中宣
  示被告機關是否有義務為某一行政處分，進一步言之，行政法
  院所宣示者並非針對「原告之申請於行政機關當初審查是否應
  予核准？」的問題，而是針對「於法院判決時原告之請求權是
  否成立？行政機關有無作成處分之行為義務？」的問題，因此
  ，原則上課予義務訴訟應以「事實審言詞辯論終結時」為基準
  時點。特別是當事件所涉之事實發生有利於原告之變化，行政
  法院如未就最新的事實發展與變化加以考量，仍依據原來的事
  實狀態維持該不利於原告之決定，則原告勢必會檢附有利於其
  的新事實相關資料，再度提出申請，如此一來使得原本可以一
  次程序便得以終結的事件，必須另行開啟程序才能完結，故基
  於「程序經濟」原則之考量，於課予義務訴訟，應就事實審言
  詞辯論終結前之事實狀態加以斟酌。
(三)經查，本件原告申請註冊之「Clear Dermis」商標，與據以核
  駁之註冊第0000000 號「CLEAR DERMIS柯湄姿」商標，兩者圖
  樣上皆有相同之外文「CLEAR DERMIS」，雖系爭商標圖樣之外
  文略有設計，惟仍清晰可辨，且該外文屬創意性之文字，識別
  性較強。二者復皆指定使用於相同之「化粧品」等商品。綜合
  判斷該兩商標在圖樣近似及商品類似之程度、據以核駁商標之
  識別性等因素，本件商標與據以核駁商標兩者高度之近似程度
  及指定商品間之類似，以具有普通知識經驗之消費者，於購買
  時施以普通之注意，可能會有所混淆而誤認二商品來自同一來
  源或雖不相同但有關聯之來源，固應足以有致相關消費者混淆
  誤之虞。
(四)惟查，原告以據以核駁商標之申請人與原告，具有契約及業務
  往來之關係，而知悉系爭商標之存在，有違修正前商標法第37
  條第14款規定為由，於93年7 月27日向被告申請評定，被告亦
  於94年3 月31日作成中台評字第H00000000 號評定成立決定書
  ，撤銷據以核駁商標註冊亦已確定在案，此有被告商標註冊簿
  可稽，且為兩造所不爭，是本件原告依法申請事件之事實狀態
  ，既已於事實審言詞辯論終結前有所變更，縱其為被告審定當
  時未及斟酌者，依前揭之說明，被告仍應就此一事實狀態加以
  考量而重為審定。
五綜上所述，原處分關於系爭商標有商標法第23條第1 項第13款
  不得註冊之事由，而逕為核駁之審定即屬於法不合無可維持，
  訴願決定未及糾正，仍有未合，原告訴請撤銷訴願決定及原處
  分，為有理由，應予准許；惟系爭商標有無商標法所定其他不
  得註冊事由，既未經被告審酌，則本件事證尚未臻明確，爰判
  命被告遵照本判決之上開法律見解，就系爭註冊申請案另為適
  法之審定，原告訴請被告應作成核准之處分尚屬無據，應予駁
  回。
據上論結，本件原告之訴為一部有理由，一部無理由，爰依行政
訴訟法第104 條、民事訴訟法第79條，判決如主文。
中    華    民    國    95    年     3    月   17     日
                  第 七 庭 審 判 長 法  官  劉介中
                                    法  官  黃秋鴻
                                    法  官  李玉卿
上為正本係照原本作成。
如不服本判決，應於送達後20日內，向本院提出上訴狀並表明上
訴理由，如於本判決宣示後送達前提起上訴者，應於判決送達後
20日內補提上訴理由書（須按他造人數附繕本）。
中    華    民    國    95    年     3    月   17     日
                                    書記官  黃明和


司法院資訊處製作；財團法人民間司法改革基金會備份。
